最高法院民事判決　　　　　　　　　　　　　　　八十六年度台上字第二七一一號
　　上 訴 人　丙○○
　　　　　　　謝錦標
　　被上訴人　甲○○
　　　　　　　乙○○
　　　　　　　謝金柱
右當事人間請求分割共有物事件，上訴人對於中華民國八十五年十二月十日台灣高等
法院台南分院第二審判決（八十四年度上字第四二五號），提起上訴，本院判決如左
：
    主  文
原判決關於坐落嘉義縣梅山鄉○○段五八○、五八二及五七七之一號土地之分割方法
及該訴訟費用部分廢棄，發回台灣高等法院台南分院。
    理  由
查本件為分割共有物之訴訟，其訴訟標的對於共同訴訟之各人必須合一確定。故上訴
人丙○○提起第三審上訴，依民事訴訟法第五十六條第一項第一款之規定，其效力自
及於同造未提起上訴之「謝錦標」，爰將之併列為上訴人，合先明。
本件上訴人之被繼承人謝金墩起訴主張：坐落嘉義縣梅山鄉○○段五八二號田○‧○
○八七公頃、同段五八○號建○‧○一七四公頃、同段五七七之一號田○‧○○三八
公頃土地（下稱系爭土地）為伊（謝金墩於民國八十四年二月十二日死亡，由上訴人
於原審聲明承受訴訟）與被上訴人所共有，應有部分各四分之一。該三筆土地雖經都
市○○○○○道路預定地，但尚未徵收闢建，並無使用目的不能分割之情形，兩造間
就系爭土地亦無不分割之協議等情，爰依民法第八百二十三條第一項及第八百二十四
條第二項之規定，求為准予分割系爭土地之判決。（上訴人另訴請分割同段五七七之
二號土地部分，經原審判決分割後，未據兩造聲明上訴而告確定）。
被上訴人甲○○、乙○○則以：系爭土地為道路預定地，並無分割實益，且有因使用
目的不得分割之情形。如欲分割宜以第一審判決附圖之分割方案較為公平、合理，亦
可減少拆除地上房屋之損失等語，資為抗辯；被上訴人謝金柱亦以：分割方法應留路
供伊通行，第一審判決附圖之分割方案尚屬可取等語，資為抗辯。
原審將第一審所為系爭土地分割方法廢棄，改判如原判決附圖所示之方案而予分割，
無非以：上訴人主張之事實，已據提出土地登記簿謄本為證，並有嘉義縣梅山鄉公所
八十四年一月十九日嘉梅鄉建字第八四○○○四六○號簡便行文表足稽。且系爭土地
編定為道路預定地，近期內並無經政府徵收而闢為道路之可能，亦有該所八十五年五
月二十七日梅鄉建字第八五○○三九三四號函可憑。是該四筆土地依土地法第八十三
條之規定，應仍得為從來之使用，自無使用目的不能分割之情形，上訴人依民法第八
百二十四條第二項規定請求分割，洵無不合。次查系爭土地相毗連，與同段五七七之
二號土地隔南邊道路正相對，被上訴人甲○○、乙○○房屋又合建於系爭土地及鄰地
上，為兼顧該二被上訴人原有房屋遭拆除範圍縮小，減少損害，並以上訴人分得土地
未與其所有五七九號土地相連，亦屬袋地通行問題，應另依通行權之法律關係謀求解
決，爰斟酌各該情狀及上訴人願保持共有等情，因依原判決附圖所示之分割方案予以
分割等詞，為其判斷之基礎。
按定共有物分割之方法，應兼顧共有人之利益及分得土地之利用，始稱適當。查原審
既認定上訴人所分得如原判決附圖Ｃ部分所示之土地未與其所有同段五七九號鄰地相
連，將造成袋地不能通行之問題。而上訴人之被繼承人謝金墩於第一審起訴時並已主
張：「原告之其他土地位於系爭五八二及五八○號地之右側，無通路可聯絡外界道路
（五七七號土地），系爭土地均已編定為道路預定地，惟尚未徵收闢建，而被告乙○
○房屋又坐落於上揭二筆系爭土地上，致原告無法通行系爭地以聯絡外界道路，故有
請求分割系爭共有地之必要」等語（見一審卷二頁），具見上訴人請求分割系爭三筆
道路預定土地乃重在其得通行使用。準此，則原判決上開分割方案，似將使上訴人分
得之土地無由達成其通行使用之目的。該分割方法能否謂為適當，已非無疑。又系爭
五八○及五七七之一號地上被上訴人乙○○、甲○○之房屋，依勘驗筆錄所載均為磚
木造（見一審卷四十七頁）。該房屋是否仍堪使用﹖其拆除對被上訴人之影響是否重
大﹖原審悉未遑進一步斟酌，遽以兼顧縮小被上訴人乙○○、甲○○房屋拆除之範圍
即為上訴人不利之判決，亦嫌速斷，且難昭折服。上訴論旨執以指摘原判決此部分為
不當，求予廢棄，難謂無理由。
據上論結，本件上訴為有理由，依民事訴訟法第四百七十七條第一項、第四百七十八
條第一項，判決如主文。
中      華      民      國    八十六    年      八      月     三十     日
                              最高法院民事第七庭
                                  審判長法官  朱  錦  娟
                                        法官  蘇  茂  秋
                                        法官  蘇  達  志
                                        法官  顏  南  全
                                        法官  葉  賽  鶯
      右正本證明與原本無異
                                              書  記  官
中      華      民      國    八十六    年      九      月     十三     日
